【裁判字號】    89,易,1179
【裁判日期】    901207
【裁判案由】    侵占
【裁判全文】
臺灣新竹地方法院刑事判決                        八十九年度易字第一一七九號
    公  訴  人  臺灣新竹地方法院檢察署檢察官
    被      告  甲○○
右列被告因侵占案件，經提起公訴（八十九年度偵字第三四六二號），判決如左：
    主  文
甲○○連續意圖為自己不法之所有，而侵占對於業務上所持有之物，處有期徒刑壹年
，緩刑肆年，緩刑期內付保護管束。
    事  實
一、甲○○自民國八十六年二月十一日起，任職設於新竹市之丙○○○保險股份有限
    公司（下稱泰安公司）新竹分公司之保險營業員，平日以招攬保險及收取客戶所
    繳交之保險費為其業務，為從事業務之人，竟基於意圖為自己不法所有之概括犯
    意，自八十八年十月間起至八十九年五月間止，利用職務收取款項之便，連續將
    保戶竹升起重工程有限公司等客戶繳付之保險費共計新臺幣（下同）二百零一萬
    八千九百七十五元（起訴書誤載二百四十八萬四千二百五十三元），以變易持有
    為所有之意思予以侵占入己，擅自挪用，嗣甲○○之侵占犯行經泰安公司發覺，
    甲○○事後返還侵占之款項一百二十三萬元，扣除其在泰安公司未領之費用六萬
    六千九百四十元，尚餘七十二萬二千零三十五元，現正與公司積極和解以分期付
    款方式清償其餘款項。案經偵查起訴。
    理  由
一、認定犯罪事實所憑之證據及其認定之理由：
（一）告訴人即泰安公司委任之代理人丁○○之指訴。
（二）並經證人即泰安公司新竹分公司財會課課員乙○○、營業課課長戊○○、營業
      員己○○於本院訊問時證述明確。
（三）被告甲○○所收取之保險費未繳回公司之電腦報表一份（見本院卷宗第一百六
      十四頁以下）及保險費對帳單、回函單資料一份（見本院卷宗第八十八頁以下
      ）、被告已還款一百二十三萬元之協議書一紙（見本院卷宗第二十七頁）；被
      告於八十九年三月八日所簽立，坦承侵占八十八年十一月間起業務上持有款項
      情事之切結書一紙、被告任職之人事資料及告訴人即泰安公司所訂之保費收繳
      管理辦法一份在卷可查（見偵查卷宗第二十一頁以下）。
（四）至起訴書記載侵占金額雖為二百四十八萬四千二百五十三元，然被告對此有意
      見，嗣雙方經核對之後，於本院訊問時均供承被告所侵占之金額確認為二百零
      一萬八千九百七十五元。
（五）被告甲○○固坦承為泰安公司之保險營業員，並有收取上開保險費等事實，然
      矢口否認有何前開業務侵占犯行，辯稱：我沒有侵占之意圖，我所收之保險費
      都是用在與公司客戶有關之交際應酬上，我都是收次月份的保險費，來填補上
      個月應該繳回公司的保險費，新竹分公司的主管也默許我們這樣做，如果我的
      情形算侵占，新竹分公司所有的人都可以算是侵占等等。此項辯解依據下列理
      由認無可採：
  １、依泰安公司所訂立之保費收繳管理辦法第４條：財務資源部保費科送單及收費
      程序：４. ３收費員當日收到之保費應於下午四點半左右回公司解繳保費，填
      寫三聯式保費繳納清單繳公司出納．．，第６條：保費收繳：總分公司各經手
      人或收費員收到保費時應即時繳交公司出納，繳款時須填寫．．規定，知收費
      員於收受保戶所繳交之保險費時應立即繳回公司，而被告自八十六年二月十一
      日即任職泰安公司之保險營業員，且於新進公司時亦簽有承諾書明瞭上開公司
      之規定，加以被告為成年人且有相當之智識經驗、工作經歷，對上開公司之規
      定實不能諉為不知。是被告陳稱「是以次月之保險費來填補上個月之保險費，
      將所收之保險費用在交際應酬上」等等，顯與公司之規定不符；再業務員（營
      業員）可以自公司申請交際費用，主管核准後公司就會撥款等情，亦經告訴代
      理人丁○○指訴詳實，是被告果真有與公司業務有關之交際支出，亦可依內部
      程序請領交際費用，然被告卻未循正常程序，竟擅自挪用已收取之保戶之保險
      費以供應其交際應酬，足認被告當時確有不法所有之意圖。
  ２、被告復辯稱「新竹分公司的人都是這樣做的，主管也默許」等等，然經本院傳
      訊：
  (1)、證人即泰安公司新竹分公司財會課課員【乙○○】結證證述：「（問：收取保
      費繳給公司如何處理？）收取保費後，應該繳給公司入帳」、「（問：收取保
      費可否用於應酬？）不可以。業務員收取保費後要繳給我們財會課入帳」、「
      每個人對於金錢運用，我們比較不是很瞭解，就我個人而言我是用個人的錢來
      開支（應酬費用）」等語（見本院卷宗第四十五頁以下）；
  (2)、證人即泰安公司新竹分公司營業課課長【戊○○】證稱：「（問：收取保費可
      否用於應酬？）收取保費就是要繳回公司。不可以用於應酬方面」、「（問：
      是否必須當天入帳？）營業員必須繳回我們公司入帳，至於營業員是否當天收
      錢，何時去收，我們不知道，但我們有一定的制度要求營業員在最後收到保費
      的時間內繳回公司，如果沒有拿到的時候就要將保單拿回來註銷。我們一定要
      求營業員在一定的期限內繳回保費」等語屬實（見本院卷宗第四十五頁以下）
      ；
  (3)、證人即泰安公司新竹分公司營業員【己○○】亦證實：「（問：保費如何交回
      公司？）收到當天繳回公司，如果下班來不及的話，第二天交」、「（問：有
      沒有你們收到保費之後，沒有當日或第二天繳回公司，而以保費當作交際應酬
      使用，以後再以傭金繳？）個人行為有。但不是公司的制度」、「（問：應酬
      費用，如何來？）我們有分個人客戶和公司客戶，自己的客戶自己出，公司的
      客戶公司出」、「（問：你自己付的應酬費用可不可以向公司申報？）個人客
      戶不行申報。如果我們接洽的客戶可以談成的話有傭金拿，我們營業員會自行
      衡量先墊付個人的錢，之後拿到傭金的話再回補。就我而言我都是收取支票，
      收取後繳回公司」、「（問：有沒有可能營業員當天收到，而到期限內的最後
      才入帳？）這是有些營業員的個人行為。但是公司規定是只要收到保費，當天
      就要入帳」、「（問：有沒有收到保費不入公司的情形？）不會，公司規定收
      到保費當天就要入帳，不能收到保費後拖到最後四十五天或九十天才入公司的
      帳。如果沒有收到保費的話要跟公司報告」等語明確（見本院卷宗第七十二頁
      以下）。綜上可知，泰安公司內並無被告所稱可先將已收取之保險費用予交際
      費，事後再填補之情形。被告於收取客戶保險費後未依規定繳回公司，復擅自
      挪用為交際費用，即有侵占業務上持有款項之意圖與行為，是被告前開辯稱，
      顯屬事後卸責之詞，而不可採信。
二、論罪、刑罰加重、科刑及緩刑與適用之法律：
（一）被告甲○○係從事業務之人，侵占其業務上所持有之款項，核其所為，係犯刑
      法第三百三十六條第二項之業務侵占罪。
（二）被告先後多次業務侵占之犯行，時間緊接，犯罪構成要件相同，顯係基於概括
      犯意為之，應依連續犯規定論以一罪，並依法加重其刑。
（三）審酌被告利用職務之便侵占他人之款項之犯罪動機、手段、所生之危害、所侵
      占之數額，犯後已返還告訴人其所侵占之款項一百二十三萬元，及其犯後仍否
      認犯行等一切情狀，量處如主文所示之刑。
（四）又被告素行良好，前未曾受有期徒刑以上刑之宣告，有臺灣高等法院被告全國
      前案紀錄表在卷可查，其因一時疏忽，致罹刑章，犯後已深知悔悟，事後亦與
      告訴人達成和解，已先賠償一百二十三萬元，現正積極與新光產物保險股份有
      限公司（泰安公司之損失已由新光公司賠償，由新光公司代位泰安公司向被告
      求償）洽談和解中，答應以分期付款方式清償其他餘款，且告訴人委任之代理
      人於本院訊問時亦有寬恕被告之意，被告歷經此次偵審程序及科刑判決之教訓
      後，當已知所警惕，而無再犯之虞，故本院認上開對其所宣告之刑，以暫不執
      行為適當，爰併宣告緩刑四年，緩刑期內付保護管束，以勵來茲而啟自新。
三、依刑事訴訟法第二百九十九條第一項前段，刑法第五十六條、第三百三十六條第
    二項、第七十四條第一款、第九十三條第一項，罰金罰鍰提高標準條例第一條前
    段判決如主文。
中      華      民      國    九十      年     十二     月      七      日
                                      法  官  馮  俊  郎
右正本證明與原本無異。
如不服本判決，應於判決送達後十日內向本院提出上訴狀（應附繕本），上訴於臺灣
高等法院。
                                      書記官  鄭  姿  萍
中      華      民      國    九十      年     十二     月      七      日
附錄本案論罪科刑實體法條全文：
刑法第三百三十六條第二項：
對於業務上所持有之物，犯前條第一項之罪者，處六月以上五年以下有期徒刑，得併
科三千元以下罰金。
刑法第三百三十五條第一項：
意圖為自己或第三人不法之所有，而侵占自己持有他人之物者，處五年以下有期徒刑
、拘役或科或併科一千元以下罰金。


司法院資訊處製作；財團法人民間司法改革基金會備份。
